【裁判字號】    98,易,253
【裁判日期】    980619
【裁判案由】    詐欺
【裁判全文】
臺灣臺南地方法院刑事判決               98年度易字第253號
公  訴  人  臺灣臺南地方法院檢察署檢察官
被      告  乙○○
上列被告因詐欺案件，經檢察官聲請簡易判決處刑（97年度調偵
字第872號），經本院受理後（98年度簡字第385號），認為不宜
以簡易判決處刑，改依通常程序審理，判決如下：
    主  文
乙○○意圖為自己不法之所有，以詐術使人將本人之物交付，處
有期徒刑肆月，減為有期徒刑貳月，如易科罰金，均以銀元參佰
元即新臺幣玖佰元折算壹日。
    事  實
一、乙○○明知其債信不良，竟基於意圖為自己不法所有之接續
    犯意，於民國94年4月間，向友人丁○○佯稱：伊經常會去
    花蓮、臺東，會經常往返臺南，所以可順路幫丁○○帶回東
    部的玉石等語，並保證一個月內會將玉石交給丁○○，致丁○○因而陷於錯誤，分別於同年5月8日，在臺南市○○區○○路112號將新臺幣（下同）5萬元交予乙○○，乙○○並開
    立同額本票及保管條各1紙交予丁○○作為擔保；嗣乙○○
    又向游彭輝佯稱：僅區區五萬元買不了多少玉石，再多些錢
    可買多點云云，致游彭輝又陷於錯誤，因而於同月28日，在
    同一處所，丁○○再行交付22萬元予乙○○，乙○○亦簽立
    同額本票1紙交予丁○○收執。詎雙方約定交付玉石之期日
    屆至，乙○○竟失去聯絡，避不見面，丁○○始知受騙。
二、案經丁○○訴由臺南市警察局第六分局報告臺灣臺南地方法
    院檢察署檢察官偵查後起訴。
    理  由
一、證據能力之有無：
    公訴人所提出之證據資料、方法及本院依被告之聲請函詢明
    華園大廈管理委員會之函覆資料，業經本院於98年5月13日
    公開審理之始，經評議後當庭宣示具有證據能力並載明於審
    判筆錄。
二、本院之判斷：
  (一)訊據被告乙○○固不否認伊於上開時、地，有簽寫面額5萬
    元之本票及保管條各1紙並交付予告訴人丁○○，另面額22
    萬元之本票亦係伊所簽寫等事實，惟矢口否認有何詐欺犯行
    ，辯稱：伊只向告訴人借5萬元，約定一個月要還，如未還
    清，就要支付利息，利息一個月一萬元，並未與告訴人約定
    代為購買東部玉石之事，至於本票及保管條係對方要求借款
    程序上需如此，伊借的5萬元已全部花掉，都花在養羊的費
    用上另22萬元本票是伊與丙○○共同向丙○○的朋友借10萬
    元所簽發，伊與丙○○一個人各借5萬元，因伊是要養羊錢
    不夠，所以該22萬元本票是以伊名義簽發云云。
  (二)經查：
    1.被告於上開時、地，有簽寫5萬元本票及保管條各1紙並交
      付予告訴人，另22萬元本票亦係被告所簽寫等事實，業據
      被告供述在卷，核與證人即告訴人丁○○、證人丙○○所
      為之證述相符，並有本票2紙、保管條1紙、本院臺南簡易
      庭94年度南簡字第1429號民事判決1份在卷可稽，且該保
      管條係由被告書寫其內容：「茲因接受丁○○先生委託購
      買精品一批，於民國94年5月9日代保管丁○○先生交付之
      貨款5萬元正，約定交貨期限為一個月，倘無法如期交貨
      ，本人應立即歸還貨款，絕不拖延，恐口無憑，特立此證
      」等語，有保管條一紙在卷可參，是此部分之事實堪以認
      定。
    2.被告雖辯稱伊所簽發之5萬元本票，是為擔保伊向告訴人
      所借之5萬元借款，實則伊僅拿到4萬元，而伊所簽發之22
      萬元本票，是為擔保伊及丙○○共同向丙○○的朋友所借
      之10萬元借款，且實則伊僅拿到5萬元云云。然查：
      (1)證人即告訴人於警詢中證稱：「乙○○因從事畜牧工作
        ，經常往返台南、台東之間，又乙○○主動告訴伊說，
        乙○○跟台東製作寶石、玉石之工廠很熟，可以買的比
        較便宜，伊乃於94年4月間，交22萬元予乙○○，委託
        她前往台東工作之便，順路幫我購買玉石及寶石，另於
        同年5月9日，乙○○又遊說伊投資精品買賣，其乃與乙○○言明交貨期限一個月，乙○○乃當場開立保管條及
        5萬元本票交予伊，惟約定時間到期，其都未拿到任何
        貨品，其於95年5月28日找到乙○○，乙○○說現在沒
        有錢，乃開了一張22萬元本票並說會籌錢還伊，惟後來
        都聯絡不到人」等語；又於偵查中具結證稱：「22萬部
        分未簽立保管條，是因伊想說5萬元部分已經有寫，因
        為信任她所以沒有要求寫」、「伊在警局陳述先交付22
        萬元，之後再交付5萬，是寫錯，伊的確是先交付5萬，
        不夠才給22萬」等語；另於本院審理中具結證稱：「伊
        委託被告購買玉石，是在丙○○環河街的住處說的」、
        「被告沒有拿玉石的樣品予伊看，惟伊相信被告，是因
        為戒指、玉鐲這是大家一般都知道的」、『保管單之所
        以沒有提及玉石的事情，是因伊有寫「一批精品」，不
        一定都會是買玉石，也可能會買其他玉製品，如觀世音
        菩薩』、「被告沒有將東西拿回來，伊之所以願意再拿
        22萬元予被告再去買玉石，是因被告說5萬元買不夠，
        只能買一點點，是被告叫伊再多買一點」、「伊拿22萬
        元給被告，之所以沒有令被告寫保管條，是因22萬元是
        5月底交的，伊想6月初被告就要交貨了，而5月初已經
        寫保管條了，伊是信任被告」、「二張本票都是伊拿出
        來給被告寫的」、「保管書內容是伊叫乙○○寫的，內
        容是伊告訴乙○○的」、「伊只說個大概，伊就叫乙○○寫」、「一開始向地檢署告訴乙○○時，之所以說先
        給22萬元，是因伊請律師寫的，彭律師寫錯了，之前伊
        都沒有看」、「伊沒有在作民間借貸」、「丙○○知道
        這5萬元、22萬元的原因，是因為伊與被告在談時，丙○○在旁邊有聽到」、「民事部分，伊僅告她22萬元本
        票，未告5萬元部分，是因要逼被告出來談」、「伊是
        叫被告買貨拿給伊，沒有算利息」、「5萬元係在丙○○住處交予被告，當時丙○○有親眼看到」、「22萬元
        亦係在丙○○環河街的住處交予被告，在場人有伊、乙○○及丙○○」、「22萬元是伊從伊永康勝利街住處之
        衣櫥內拿出來，伊將該22萬元放在口袋裡騎機車到環河
        街，到的時候乙○○、丙○○都在那裡了」、「伊之所
        以要使用本票，是因要留作證據」、「伊拿5萬元予乙○○是在三年前的5月初」、「被告先寫本票予伊，伊
        才在同一天下午將錢交予被告」、「伊交22萬元予乙○○是在5月底之下午4時許」、「伊拿22萬元到丙○○住
        處，是因丙○○打電話通知伊」、「丙○○打電話予伊
        是在5月底下午，伊下午就拿錢去丙○○住處」、「被
        告告訴伊可以代購玉石，是伊拿5萬元予被告之那天早
        上說的，5萬元是伊在下午拿給被告的」、「說代購玉
        石的事，是在丙○○環河街的住處講的」、「伊沒有借
        錢予丙○○，伊只有在5月10日前借5萬元予乙○○」、
        「是乙○○先說，可以叫乙○○從台東買玉石回來，且
        乙○○說時，丙○○有在場」等語。
      (2)目擊交付款項之證人丙○○於警詢中證稱：「於94年間
        ，乙○○主動向丁○○遊說，稱因她從事畜牧工作，經
        常往來台東、台南間，跟台東製作玉石之工廠很熟，可
        以買的比較便宜，丁○○乃於94年4月間在伊位於台南
        市○○區○○路112號14樓A3之住處交付22萬元給乙○○，另94年5月9日丁○○在伊住處樓下交付5萬元給乙○○，乙○○當場開立5萬元本票及保管條予丁○○，
        當時丁○○拜託伊當見證人，因伊急著要去載小孩，所
        以沒有看清楚也不懂就簽了，不知道伊簽在發票人的位
        置。後來，乙○○一直沒有將玉石交付予丁○○，也避
        不見面，嗣於94年5月28日在花蓮玉里鎮娘家找到她，
        乙○○說現在沒有錢，當天乙○○乃開立一張22萬元本
        票予丁○○」等語；又於偵查中具結證稱：「丁○○共
        分兩次交付予被告，第一次給5萬，第二次給22萬，兩
        次伊都有看見」、「都是在伊之前住處西和路那邊交付
        」、「乙○○當時也是住在台南，後來好像是在養羊，
        乙○○說她當時台東台南來回跑，可以幫丁○○帶一些
        玉器、玉鐲這方面的東西回來賣，乙○○當時說台東那
        邊的玉器不錯」、「伊沒有跟乙○○一起借錢，22萬元
        本票是丁○○要求乙○○簽立的，伊沒有跟乙○○一起
        借10萬，伊也不知道乙○○所謂伊的朋友是指誰，況且
        乙○○說的5萬是她向伊借的，與本案的本票無關」、
        「伊在警察局把二筆錢時間說反了，因伊之後看了本票
        才想起來第一次是在94年5月8日在伊住處樓下告訴人把
        5萬元交予丁○○（應指被告），丁○○（應指被告）
        也有開本票及保管條交予丁○○，伊還有在本票上當見
        證人，伊當時要急著載小孩，所以把名字簽到發票人上
        」、「告訴人第二次把錢交予被告，是在5月份，是在
        伊住處客廳，丁○○當場就把錢交予丁○○（應指被告
        ）」、「22萬元跟伊沒有關係，伊沒有跟被告一起向別
        人借錢，伊不知被告為何要如此說，或許因為被告曾經
        拿一筆5萬元跟伊娘家買羊，但是那5萬元是跟伊娘家的
        事，跟告訴人沒有關係」等語；另於本院審理中具結證
        稱：「玉石的事情，是朋友間坐在那裡聊天講的，是4
        月左右開始提起這件事情」、「那天丁○○拿5萬元予
        被告，是拿錢的前天晚上就約好的，伊只記得拿錢大概
        的時間」、「伊自己本人曾經向丁○○借過錢，還了多
        少，伊不清楚，伊的本票在丁○○那邊，本票面額都是
        5000元」、「伊向丁○○借過四次，有3萬元的，有5萬
        元的」、「3萬元的3次，1次5萬元」、「總共開了一、
        二十張本票放在丁○○那邊，每張面額都是5仟元，丁○○沒有向伊收利息，且都是伊有錢再還他」、「伊向
        丁○○借錢，只開本票，沒有開保管條」、「乙○○好
        像沒有向丁○○借過錢」、「乙○○有在伊住處向丁○○拿過二次錢，第一次5萬元，第二次22萬元」、『第
        一次拿5萬元，伊有親眼看到由鵬輝拿錢給乙○○，伊
        沒有看到乙○○拿多少錢，但伊有聽到丁○○有說「為
        了我的保障，你要給我什麼證明，證明說你有拿這筆錢
        」』、「5萬元部分，伊大約有看寫玉石，不是很清楚
        ，好像寫很多，有寫本票，因為是在伊面前寫的，本票
        是丁○○拿出來的，乙○○寫的」、『5萬元是買玉石
        的錢，伊之所以知道是因當初渠等坐在那邊，他們講的
        ，丁○○說「我現在年紀大了，現在有什麼生意可以做
        ? 」，後來聊天，知道台東那邊有玉器，乙○○說「我
        們那邊玉器、玉石、玉鐲好賺，要有認識才能拿」』、
        「伊的意思是在拿5萬元之前，渠等三人是有互相聯絡
        、碰面，並提起好幾次買玉石的事情」、『保管條的內
        容大約是說「有拿5萬元買東西，一個月東西要給我」
        ，因為寫的內容很多，所以伊是大概知道」、「寫保管
        條時，伊有親眼看到是乙○○寫的」、「拿5萬元之前
        ，是在伊住處聊天提起要購買玉石的事情，拿5萬元當
        天只是要交款，並沒有提到買玉石的詳細內容，但是有
        要求寫證明」、「伊有看到丁○○在伊住處拿22萬元予
        乙○○」、「伊不知道他們交款為什麼都約在伊住處，
        但實際上二次都是在伊住處交款，他們講伊就說好」、
        「伊知道金額是22萬元，是因為本票寫22萬元」、「本
        票是丁○○取出，乙○○寫的」、「之所以才拿5萬元
        ，又拿22萬元，是因為乙○○說5萬元不夠，是丁○○
        打電話予伊說『乙○○說5萬元不夠，要買好一點就要
        多拿一點』，他問我乙○○是否可以信任，我說『不會
        啦，阿梅對錢的事項很清楚』」、「之後乙○○沒有買
        玉石回來，家也搬了，手機也斷機了」、「這22萬元是
        要買玉石的，但這筆錢沒有寫下來，證明說是要買玉石
        的」、「這22萬元中，乙○○拿了之後有拿其中5萬元
        還伊，這是乙○○向伊借的，乙○○拿5萬元還伊，沒
        有當場拿，但是同一天拿的」、「第一次拿5萬元的時
        候，乙○○從當中拿4600元還伊，當時伊的小孩不在，
        第二次22萬元當天是週六，乙○○問伊說『我5萬元要
        還你嗎? 』，伊說『小孩在家，不想讓小孩說我干涉別
        人的事情，寄放在管理員那邊就好』」等語。
      (3)互核證人即告訴人與目擊證人丙○○之上開證述可知，
        其二人於警詢、偵訊及本院審理之歷次開庭時就告訴人
        均係因委託被告代購玉石而先後交付5萬元、22萬元現
        金予被告之主要陳述均相同，且與被告於該保管條所書
        寫之內容相符，是足證明告訴人及證人丙○○證述告訴
        人係因委託被告代購玉石而先後交付5萬元、22萬元現
        金予被告等語為可採，另有被告所簽發之5萬元本票（
        其上有證人丙○○於發票人位置簽名）、22萬元本票各
        1紙及本院臺南簡易庭94年度南簡字第1429號民事判決1
        份可資佐證，是告訴人確有因委託被告代購玉石而先後
        交付現金5萬元、10萬元予被告之事實，堪以認定。至
        於證人即告訴人與目擊證人增淑苹於本院審理時就被告
        係於何時告訴告訴人可代購玉石之事、告訴人交付5 萬
        元、22萬元之處所、係何人聯絡告訴人拿22萬元及證人
        丙○○有無向告訴人借錢等細節，所述雖有不同，惟審
        酌本件案發之時間距今已有4年，且告訴人年齡又已屆
        78歲有餘，證人難免有記憶不清之情事，尚難以此即認
        其二人之上開主要陳述為不可採，被告辯稱該5萬元係
        伊向告訴人借款、該22萬元係伊與證人丙○○共同向證
        人丙○○之朋友借款云云，顯係卸責之詞，洵不足採。
      (4)另參酌被告於94年6月24日起即因多家銀行之信用卡款
        項未繳，陸續遭多家銀行強制停卡等情，有財團法人金
        融聯合徵信中心信用卡資料附卷可稽，核與證人丙○○
        於偵查中證稱「事發之後，我們有去打探，才發現被告
        欠了很多她作衛生紙生意的錢」（見偵查卷97年度交查
        字第1536號卷頁25）等語相符，益證其當時財務狀況之
        惡劣，又參以被告到案後屢次否認有允諾代購精品乙事
        ，並表示已將借款用於養羊等情，應認其自始即無代購
        之意，而於取得被害人所交付之27萬元後，即私自花用
        一空；又被告於94年5月8日、5月28日收取告訴人共計
        27萬元款項，一個月後旋即更換手機，避不見面，業據
        證人丙○○證述在卷（見偵查卷97年度交查字第1536
        號卷頁24），直至97年5月6日始經臺灣台南地方法院檢
        察署通緝到案，又案發迄今時隔4年，分文未還，亦未
        與告訴人丁○○和解，足認被告自始即有詐騙之故意甚
        明。綜上所述，被告辯稱伊無詐欺取財之故意云云，顯
        係卸責之詞，洵不足採。
      (5)綜上所述，本案事證明確，被告上開詐欺犯行，堪以認
        定，應予依法論科。
三、新舊法之比較：
    被告於行為後，刑法部分條文業於94年1月7日修正，94年2
    月2日公布，95年7月1日施行，依現行刑法第2條第1項規定
    ：「行為後法律有變更者，適用行為時之法律，但行為後之
    法律有利於行為人者，適用最有利於行為人之法律。」，是
    就關於易科罰金折算標準，修正前刑法第41條第1項前段規
    定：「犯最重本刑為五年以下有期徒刑以下之刑之罪，而受
    六個月以下有期徒刑或拘役之宣告，因身體、教育、職業、
    家庭之關係或其他正當事由，執行顯有困難者，得以一元以
    上三元以下折算一日，易科罰金。」，被告於行為時易科罰
    金折算標準，依廢止前罰金罰鍰提高標準條例第2條規定，
    就其原定數額提高為一百倍折算一日，其易科罰金折算標準
    ，應以銀元300元折算一日，經折算為新臺幣後，應以新臺
    幣900元折算一日。而95年7月1日修正公布施行之刑法第41
    條第1項前段則規定：「犯最重本刑為五年以下有期徒刑以
    下之刑之罪，而受六個月以下有期徒刑或拘役之宣告者，得
    以新臺幣一千元、二千元或三千元折算一日，易科罰金。」
    ，茲比較修正前後之易科罰金折算標準，以修正前之規定較
    有利於被告。是被告所犯，應適用修正前刑法第41條第1項
    前段及廢止前罰金罰鍰提高標準條例第2條規定，諭知其折
    算標準。
四、論罪科刑：
  (一)核被告所為，係犯刑法第339條第1項之詐欺取財既遂罪。又
    被告先後詐取被害人財物之行為，係基於接續之犯意，在密
    切接近之一定時間、地點、反覆實行詐取被害人財物之行為
    ，依一般社會觀念，堪認其係基於單一之犯意接續所為，是
    被告上開所為應評價為接續犯之單純一罪，成立一詐欺取財
    罪。
  (二)爰審酌被告無前科，有台灣高等法院被告前案紀錄表一份在
    卷可參，素行尚佳、智識程度、犯罪動機、目的、手段、方
    法、犯罪所得且迄今尚未與被害人達成和解，謀求補償之道
    及犯後否認犯行，態度不佳等一切情狀，量處如主文所示之
    刑，並諭知如易科罰金之折算標準。
  (三)又被告犯罪時間，係在96年4月24日之前，雖屬中華民國九
    十六年罪犯減刑條例第3條所列罪名，惟其宣告刑未逾有期
    徒刑1年6月，爰依同條例第2條第1項第3款之規定減其宣告
    刑二分之一，並諭知如易科罰金之折算標準。
據上論斷，應依刑事訴訟法第第299條第1項前段，刑法第2條第
1項前段、第339條第1項，修正前刑法第41條第1項前段，刑法施
行法第1條之1，廢止前罰金罰金鍰提高標準條例第2條，中華民
國九十六年罪犯減刑條例第2條第1項第3款、第7條、第9條，判
決如主文。
本案經檢察官甲○○到庭執行職務。
中    華    民    國    98    年    6     月    19    日
                刑事第二庭  審判長 法  官  蘇義洲
                                   法  官  童來好
                                   法  官  黃瑪玲
以上正本證明與原本無異。
如不服本判決，應於本判決送達後10日內，向本院提出上訴書狀
，並應敘述具體理由。如未敘述上訴理由者，應於上訴期間屆滿
後20日內向本院補提理由書狀（均須按他造當事人之人數附繕本
）「切勿逕送上級法院」。
                                   書記官  黃玉秀
中    華    民    國    98    年    6     月    19    日
附錄法條
中華民國刑法第339條
(普通詐欺罪)
意圖為自己或第三人不法之所有，以詐術使人將本人或第三人之
物交付者，處5年以下有期徒刑、拘役或科或併科1千元以下罰金
。
以前項方法得財產上不法之利益或使第三人得之者，亦同。
前二項之未遂犯罰之。


司法院資訊處製作；財團法人民間司法改革基金會備份。
